【裁判字號】    96,上更(一),78
【裁判日期】    970102
【裁判案由】    拆屋還地
【裁判全文】
臺灣高等法院民事判決                96年度上更(一)字第78號
上  訴  人  乙○○
訴訟代理人  楊嘉中律師
被上  訴人  甲○○
訴訟代理人  呂傳勝律師
上列當事人間拆屋還地事件， 上訴人對於中華民國95年4月25日
臺灣臺北地方法院93年度訴字第4004號第一審判決提起上訴，經
最高法院發回更審，本院於96年12月18日言詞辯論終結，判決如
下：
    主  文
上訴駁回。
第二審及發回前第三審訴訟費用由上訴人負擔。
    事實及理由
一、被上訴人主張：坐落臺北縣新店市○○段三城小段88號土地
    （以下稱系爭88號土地），原係訴外人廖大鈞與上訴人共有
    ，應有部分各1/2， 嗣彼等將其應有部分出售予伊，其中廖
    大鈞出賣部分已於民國92年11月14日移轉登記為伊所有，上
    訴人出賣部分， 經伊提起訴訟後，於95年6月19日移轉登記
    為伊所有。另同小段89號（以下稱系爭89號土地）土地原為
    上訴人及訴外人余林梅共有， 應有部分各1/2，余林梅於93
    年5月11日因買賣將其應有部分移轉登記予伊。 上訴人雖原
    為上開土地共有人，但其未徵得其他共有人同意，於其上搭
    建鐵皮屋（以下稱系爭建物），無權占有系爭88、89號土地
    如原判決附圖所示B部分面積各56、100平方公尺，受有相當
    於租金之利益，致伊受有損害，伊自得依民法第767條、第8
    21條規定，請求上訴人拆屋還地，並依同法第179條、184條
    第1項規定， 請求上訴人給付相當於租金之不當得利或損害
    金等情。爰求為命被上訴人將系爭建物拆除，返還土地予伊
    及共有人全體， 並給付伊新臺幣（下同）6,921元及其遲延
    利息，暨自93年5月11日起至返還土地之日止按年給付39,31
    2元之判決。原審判命上訴人應拆屋還地，並給付被上訴人3
    ,460 元，及自93年10月5日起至清償日止按年息5%計算之利
    息， 暨自93年5月11日起至返還前開土地之日止，按年給付
    被上訴人19,656元。上訴人就上開敗訴部分聲明不服，提起
    上訴。被上訴人於本院答辯聲明：上訴駁回。（原審駁回被
    上訴人超過上開金額之請求，未據其聲明不服，已告確定）
    。
二、上訴人則以：伊於79年6月6日就系爭土地與原所有人廖心讚
    、廖大鈞訂立租賃契約，租期自79年7月1日起至81年 6月30
    日止，租期屆滿後，伊仍為租賃物之使用，出租人未為反對
    之意思表示，且繼續收取租金，應認伊就系爭土地有不定期
    租賃關係存在；又廖心讚等出售系爭土地未通知伊行使優先
    購買權， 依土地法第104條第2項及民法第426條之2第3項規
    定，被上訴人不得對伊行使物上請求權；且伊仍繼續給付租
    金，亦無不當得利可言等語，資為抗辯。並上訴聲明：(一)原
    判決命上訴人拆屋還地及給付部分廢棄。(二)上開廢棄部分，
    被上訴人在第一審之訴及假執行之聲請均駁回。
三、查系爭88號土地原係訴外人廖大鈞與上訴人共有，應有部分
    各1/2， 彼等分別將應有部分出賣予被上訴人，其中廖大鈞
    出賣部分於92年11月14日登記為被上訴人所有，上訴人出賣
    部分，因其拒不辦理移轉登記，經被上訴人提起訴訟獲勝訴
    判決確定後， 於95年6月19日移轉登記為被上訴人所有；另
    系爭89號土地原為上訴人及訴外人余林梅共有，應有部分各
    為1/2， 嗣被上訴人向余林梅買受應有部分1/2，並於93年5
    月11日辦妥移轉登記；又上訴人於系爭88、89號土地上建有
    系爭建物，分別占用如原判決附圖所示B部分面積56、100平
    方公尺等事實，為兩造所不爭，復有土地登記簿謄本、不動
    產買賣契約書等件附卷為證，並經原審會同臺北縣新店地政
    事務所人員履勘現場測量屬實，有勘驗測量筆錄及複丈成果
    圖在原審卷可稽（見原審卷(一)第110頁），堪信為真實。
四、被上訴人主張，上訴人未徵得其他共有人之同意，於系爭88
    、89號土地上搭建系爭建物， 無權占用如原判決附圖所示B
    部分土地，實已獲得相當於租金之不當得利，致被上訴人受
    有損害等情，惟為上訴人所否認，並以前揭情詞置辯。是本
    件爭點厥為：兩造間就系爭88、89號土地是否有租賃關係？
    上訴人可否主張優先承買權？上訴人占用系爭土地有無正當
    權源？被上訴人得否請求上訴人拆屋還地及給付相當租金之
    不當得利？茲分述如下。
  (一)兩造間是否有租賃關係？上訴人可否主張優先承買權？上訴
    人占用系爭土地有無正當權源？
  1.按以無權占有為原因，請求返還所有物之訴，被告對原告就
    其物有所有權存在之事實無爭執，而僅以非無權占有為抗辯
    者，原告於被告無權占有之事實，無舉證責任。被告應就其
    取得占有，係有正當權源之事實證明之。如不能證明，則應
    認原告之請求為有理由。又訴訟標的之法律關係，於確定之
    終局判決中已經裁判者，就該法律關係即有既判力，當事人
    雖僅於新訴訟用作攻擊防禦方法，法院亦不得為反於確定判
    決意旨之裁判（最高法院30年上字第8號判例意旨參照）。
    查上訴人對於在系爭88、89號土地上建有原判決附圖所示B
    部分建物， 面積分別為56、100平方公尺之事實，既不爭執
    ，則其對於占用係有正當權源之事實，即應舉證證明之。上
    訴人固稱，伊就系爭88、89號土地有不定期租賃關係存在，
    廖大鈞於92年10月9日將系爭88號土地應有部分1/2出售予被
    上訴人，廖心讚於92年10月22日將系爭89號土地應有部分1/
    2之出售予余林梅，余林梅再於93年4月28日出售予被上訴人
    時，均未通知伊行使優先承買權，依土地法第104條第2項及
    民法第426之2第3項之規定， 被上訴人不得對抗優先承買權
    人之上訴人云云。惟查，上訴人前曾以上開原因事實，依土
    地法第104條第1項及民法第426之2第2項之規定， 對被上訴
    人及廖大鈞、廖心讚、余林梅起訴請求確認上訴人就被上訴
    人所取得系爭88、89號土地應有部分有優先購買權法律關係
    存在，已經本院96年度重上更(一)字第34號判決上訴人敗訴確
    定，業經本院調閱該卷宗核閱無誤，並為上訴人所不爭，是
    上訴人主張對系爭88、89號土地有優先承買權一節，業經確
    定之終局判決敗訴在案，則該確定判決關於上訴人對系爭88
    、89號土地並無優先承買權之法律關係存在之判斷，即有既
    判力，依前開說明，上訴人雖於本件訴訟僅據為攻擊防禦方
    法，本院仍亦不得為反於確定判決意旨之認定。是上訴人辯
    稱，廖心讚等出售系爭土地未通知伊行使優先購買權，伊有
    優先購買權存在，依土地法第104條第2項及民法第426條之2
    第3項規定， 被上訴人不得對伊行使物上請求權云云，即不
    可採。
  2.次按，法院於確定判決理由中，就訴訟標的以外當事人主張
    之重要爭點，本於當事人辯論之結果，已為判斷時，除有顯
    然違背法令之情形，或當事人已提出新訴訟資料，足以推翻
    原判斷之情形外，應解為在同一當事人就與該重要爭點有關
    所提起之他訴訟，法院及當事人對該重要爭點之法律關係，
    皆不得任作相反之判斷或主張，以符民事訴訟上之誠信原則
    。上訴人雖稱，伊於79年間向廖大鈞、廖心讚承租系爭88、
    89號、 應有部分各1/2之土地，迄今已成不定期限租賃，買
    受人之被上訴人應承受該租賃關係，伊自有權占用系爭土地
    云云。但查，兩造因前開確認優先購買權事件經臺灣臺北地
    方法院93年度重訴字第1244號、 本院94年度重上字第483號
    、最高法院96年度台上字第251號、 本院96年度重上更(一)字
    第34號判決、最高法院96年度台上字第2011號裁定確定上訴
    人敗訴在案，業據本院調閱該確定案卷可稽，並為兩造所不
    爭。該案之部分當事人同為兩造，其訟爭事實乃上訴人主張
    ，伊為系爭88、89號及同小段83號土地應有部分1/2，及同
    小段86、92號土地之承租人，與廖心讚、廖大鈞於79間訂有
    土地租賃契約書，且於35年左右在該等土地上即有建物存在
    ，伊就該等土地有租地建屋關係，於前開租期屆滿之時，伊
    為租賃物之使用，出租人並無反對之意思，故伊對該等土地
    有不定期限租賃關係存在，依土地法第104條第1項及民法第
    426之2第2項之規定， 請求確認對該等土地有優先承買權存
    在等情。是該案確定判決雖僅對上訴人無優先承買權一節有
    既判力，惟對上訴人主張有優先購買權之前提事實及重要爭
    點即上訴人就系爭88、89號土地有無不定期限之租賃關係存
    在一情，如本於當事人辯論之結果，已為判斷時，依前述說
    明，除有顯然違背法令，或當事人已提出新訴訟資料，足以
    推翻該判斷外，兩造於本件對該重要爭點之法律關係即上訴
    人就系爭88、89號土地有無不定期限之租賃關係存在一節，
    應不得任作相反之判斷或主張。
  3.查上訴人於前案請求確認優先購買權存在事件，經兩造為充
    分攻擊防禦，本院96年度重上更(一)字第34號確定判決關於訴
    外人廖心讚、廖大鈞出售系爭土地予被上訴人及余林梅時，
    上訴人就系爭88、89號土地有無租地建屋關係，認定：「上
    訴人（即本件上訴人）提出之79年6月6日上訴人與被上訴人
    廖心讚、廖大鈞（未簽名）訂立之土地租賃契約書，其租賃
    範圍為83、88、89地號持分各1/ 2，及86地號全部，92地號
    並非租賃範圍。且租約第4條第2項載明：『租賃期限屆滿若
    徵得出租人同意尚得續約，惟若期滿不同意續約時，承租人
    應即將土地地上物遷讓交還土地，不得向出租人請求任何費
    用或補償。』等語，已訂明期滿後不再續租，如欲續租需另
    訂契約， 該租賃契約書第2條亦約定：『租賃期限自民國79
    年7 月1日起至81年6月30日止計2年』。 則上訴人與被上訴
    人廖心讚、廖大鈞間， 就系爭租約之租賃關係於81年6月30
    日期限屆滿時即消滅，並不當然發生續約之效力。是自無從
    以此租約認上訴人於被上訴人出賣系爭土地予甲○○、余林
    梅時，就系爭83、86、88、89地號土地有租地建屋法律關係
    。」等語（見本院卷第28頁背面）。而就本件上訴人辯稱，
    系爭土地之農會貸款本息均由上訴人繳交，可見伊均繳交使
    用土地之對價即租金一節，該確定判決亦認定：「上訴人提
    出之88.3.8與被上訴人廖心讚立貸款協議書，其內容略謂二
    人各以83地號土地持分1/2向新店地區農會貸款金額200萬元
    ，上訴人乙○○撥用130萬元，廖心讚撥用70萬元，利息各
    以撥用之金額分別計算，廖心讚持有系爭土地部分出租予乙
    ○○使用，租金每月3000元，由廖心讚應繳之利息中抵付。
    則縱上訴人主張與廖心讚依該協議書第3條有租賃關係，亦
    僅及於系爭83地號土地，而不及於其他地號土地。」等語（
    見本院卷第28頁背面），並謂：「上訴人復未提出證據證明
    其就86、88、89地號有租賃關係，其主張就此部分有租地建
    屋關係，亦難認與事實相符。」（見本院卷第28頁背面、第
    29頁）。故關於上訴人所提79年6月6日土地租賃契約書已於
    81年6月30日租期屆滿後， 因未再另訂契約而不發生續約之
    效力，上訴人對系爭88、89號土地已無租賃關係存在之重要
    爭點，已於該確定之終局判決中理由中為判斷，上訴人並未
    舉出該確定判決有何顯然違背法令之情形，亦未提出新訴訟
    資料，足以推翻前開判斷，本於民事訴訟法之誠信原則，上
    訴人於本件拆屋還地訴訟中，再作相反之主張，辯稱其就系
    爭88、89號土地有租賃關係存在， 依民法第425條規定，被
    上訴人應予承受云云，自無可採。
  4.況查，證人廖心讚於原審證稱：伊將系爭89號土地出售予余
    林梅時，上訴人有承諾要將該土地上之建物拆除，將該土地
    返還予伊等語（見原審卷(二)第142頁反面）； 證人即承辦系
    爭88、89地號土地買賣之代書林靜茹亦證稱：上訴人將其所
    有之系爭88地號土地應有部分1/2出售予被上訴人時， 曾同
    意將系爭88地號土地上之建物拆除等語（見原審卷(二)第72頁
    背面），益加可證，上訴人主張對系爭88、89號土地有租賃
    關係存在，洵無足採。上訴人雖原就系爭88號土地有應有部
    分1/2， 目前仍為系爭89號土地之共有人，但兩造就88、89
    地號土地既無分管契約存在，上訴人自不得主張其有權使用
    系爭88、89號土地之特定部分。此外，上訴人既未舉證證明
    其係基於何種正當之權源占用系爭88、89號土地，則被上訴
    人主張上訴人係無權占有系爭88、89號土地，即屬可採。
五、被上訴人得否請求上訴人拆屋還地及給付相當租金之不當得
    利？
  (一)按所有人對於無權占有或侵奪其所有物者，得請求返還之；
    各共有人對於第三人，得就共有物之全部為本於所有權之請
    求。但回復共有物之請求，僅得為共有人全體之利益為之。
    、民法第767條前段、第821條分別定有明文。又各共有人按
    其應有部分，對於共有物之全部雖有使用收益之權。惟共有
    人對共有物之特定部分使用收益，仍須徵得他共有人全體之
    同意，非謂共有人得對共有物之全部或任何一部有自由使用
    收益之權利。如共有人不顧他共有人之利益，而就共有物之
    全部或一部任意使用收益，即屬侵害他共有人之權利（最高
    法院著有62年台上字第1803號判例意旨參照）。查被上訴人
    為系爭88、89號土地之所有權人及共有人，上訴人所有之系
    爭房屋無正當權源占有系爭88、89號如原判決附圖所示B部
    分之土地，已如上述，則被上訴人依民法第767條、第821條
    之規定請求上訴人將該部分之建物拆除，將土地返還被上訴
    人及全體共有人，為有理由，應予准許。上訴人另辯稱，證
    人林靜茹於原審證稱，當時原告（即被上訴人）表示要和被
    告作鄰居，原告也沒有要將被告在89號上的建物拆除的意思
    等語，故被上訴人並不得依民法第767條及第821條規定請求
    拆屋還地云云。然查，證人林靜茹於前揭本院96年度重上更
    (一)字第34號案件中證述：「乙○○當時有三筆地，83、88、
    89各二分之一，83、88賣了，89沒有賣。」「（乙○○為何
    89的二分之一不賣？）89地號的二分之一就是30坪，乙○○
    說要留30坪蓋貨櫃屋，因為原來的房子是木頭，乙○○答應
    要拆掉，拆掉後乙○○就沒有房子，所以他要在89地號留30
    坪蓋貨櫃屋使用。」「（你另案作證說原告甲○○表示要與
    乙○○作鄰居是何意？）因為乙○○89地號沒有賣掉，其他
    土地都是甲○○買去要蓋精舍，所以會當鄰居。」「（你說
    原告也沒有要將被告89地號上土地拆除的意思是什麼？）就
    是要留89地號30坪蓋貨櫃屋。」「（乙○○是否知道他的房
    子要拆除？）知道。乙○○在場，92.11.20乙○○、甲○○
    、廖心讚等有到我事務所協調拆房子的時間，所以我有在加
    註這個， 原先說要11.18日之前拆，但後來協調不成，乙○
    ○先離開。」等語（ 見該案卷第42-43頁），是依證人於該
    案件中之證言足認，上訴人確有同意拆除系爭建物，系爭89
    號土地僅為留1/2應有部分約30坪， 待拆除系爭建物後另行
    蓋貨櫃屋，故其辯稱，被上訴人並無拆除伊在系爭89號土地
    建物之意，尚無可取。
  (二)再按， 民法第818條所定各共有人按其應有部分，對於共有
    物之全部有使用收益之權，係指各共有人得就共有物全部，
    於無害他共有人之權利限度內，可按其應有部分行使用益權
    而言。故共有人如逾越其應有部分之範圍使用收益時，即係
    超越其權利範圍而為使用收益，其所受超過利益，要難謂非
    不當得利。又無權占有他人之土地或房屋，可獲得相當於租
    金之利益為社會通常之觀念（最高法院55年台上字第1949號
    、61年台上字第1695號判例意旨參照）。上訴人雖辯稱，系
    爭土地之農會貸款本息均由上訴人交繳，有交易明細表可證
    ，故伊至今均繳交使用土地之對價即租金，上訴人何來不當
    得利，被上訴人又何來損害云云，惟查，被上訴人已否認有
    收受租金之情事，而依上訴人所提之其與訴外人廖心讚所訂
    之貸款協議書所示（見原審卷(一)第27頁），上訴人係依該協
    議書向臺北縣新店地區農會繳納貸款本息，被上訴人既非該
    貸款協議書之當事人，又未收取該款項，上訴人此部分抗辯
    並無可採。
  (三)復按，城市地方房屋之租金，以不超過土地及其建築物申報
    總價額年息百分之十為限， 土地法第97條第1項定有明文，
    而土地法97條之規定， 依同法第105條之規定準用於租用基
    地建築房屋。 查系爭88、89號土地於93年1月之申報地價均
    為每平方公尺5,040元， 有土地登記簿謄本在卷可按（見原
    審卷(一)第7、9頁）。再系爭88、89號土地係坐落在臺北縣新
    店市○○段、系爭建物係由鐵皮屋搭建，並有鐵皮搭蓋之棚
    架，棚架下有通道，另有以鐵絲網、塑膠布、鐵皮圍繞，充
    作養貓場所、系爭房屋由上訴人及其家人在使用，並未出租
    他人，此有勘驗筆錄可憑，本院斟酌系爭土地之地目為「雜
    」及上訴人占有土地利用之情形，認上訴人無權占有所獲之
    利益，依前揭土地法之規定年息5%計算為當，而被上訴人雖
    於本件審理中取得系爭88號土地另1/2應有部分之所有權 ，
    惟其仍主張以起訴時就系爭88、 89號土地之應有部分1/2計
    算，則按被上訴人應有部分之比例計算上訴人因無權占用88
    、89號土地所受之利益為：
    1.自93年5月11日起至返還系爭88、 89號土地之日止，按年
      應給付被上訴人之不當得利為19,656元〔5,040×（56＋1
      00）×5%×1/2＝19,656〕。
    2.自92年11月14日起 至93年5月10日止占用系爭88號土地應
      給付被上訴人之不當得利共180日，被上訴人主張以179日
      計，為3,460元（5,040×56×5%×179/365×1/2＝3,46 0
      ）。
六、從而，被上訴人依民法第767條、第821條及不當得利之法律
    關係，請求上訴人將系爭88、89號土地上如原判決附圖所示
    B部分面積分別為56、100平方公尺之建物拆除，將前開土地
    返還上訴人及共有人全體； 並給付被上訴人3,460元，及自
    訴狀繕本送達翌日即93年10月5日起至清償日止， 按年息5%
    計算之利息； 暨自93年5月11日起至返還前開土地之日止，
    按年給付被上訴人19,656元，為有理由，應予准許。原審就
    此部分為被上訴人勝訴之判決，並依兩造之聲請為假執行及
    免假執行之宣告，並無不合。上訴意旨指摘原判決此部分不
    當，聲明廢棄改判，為無理由，應予駁回。
七、兩造其餘攻擊防禦方法及未經援用之證據，經核均與本院96
    年度重上更(一)字第34號確認優先購買權確定案件中，關於上
    訴人就系爭88、89號土地有無優先購買權及租賃關係存在之
    攻擊防禦及舉證相同，依前所述，本院既不得與該確定判決
    為不同之認定，自無庸一一論駁，附此敘明。
八、據上論結，本件上訴為無理由。依民事訴訟法第449條第1項
    、第78條，判決如主文。
中    華    民    國    97    年    1     月    2     日
                    民事第十一庭
                        審判長法  官   鄭雅萍
                              法  官   薛中興
                              法  官   詹文馨
正本係照原本作成。
如不服本判決，應於收受送達後20日內向本院提出上訴書狀，其
未表明上訴理由者，應於提出上訴後20日內向本院補提理由書狀
（均須按他造當事人之人數附繕本）上訴時應提出委任律師或具
有律師資格之人之委任狀；委任有律師資格者，另應附具律師資
格證書及釋明委任人與受任人有民事訴訟法第466條之1第1項但
書或第2項（詳附註）所定關係之釋明文書影本。
中    華    民    國    97    年    1     月    3     日
                              書記官   周淑靜
附註：
民事訴訟法第466條之1（第1項、第2項）：
對於第二審判決上訴，上訴人應委任律師為訴訟代理人。但上訴
人或其他法定代理人具有律師資格者，不在此限。
上訴人之配偶、三親等內之血親、二親等內之姻親，或上訴人為
法人、中央或地方機關時，其所屬專任人員具有律師資格並經法
院認為適當者，亦得為第三審訴訟代理人。


司法院資訊處製作；財團法人民間司法改革基金會備份。
